【裁判字號】    89,易,498
【裁判日期】    891013
【裁判案由】    業務侵占等
【裁判全文】
臺灣高雄地方法院刑事判決                          八十九年度易字第四九八號
    公  訴  人  臺灣高雄地方法院檢察署檢察官
    被      告  己○○
右列被告因業務侵占等案件，經檢察官提起公訴（八十八年度偵字第一五六八七、一
八五二六、二五五一八號），本院判決如左：
    主  文
己○○連續意圖為自己不法之所有，而侵占對於業務上所持有之物，處有期徒刑拾月
。緩刑參年。
被訴詐欺部分無罪。
    事  實
一、己○○係「財團法人台灣省私立花旗仁愛安養山莊」（下稱仁愛安養山莊）之負
    責人，為從事業務之人，明知進住其安養山莊之莊民於死亡或解約時，應將保證
    金退還，竟基於意圖為自己不法所有之概括犯意，自民國（下同）八十五年年初
    起至八十八年五月底止，連續將莊民翁李柳、鄭桂蘭、賴家佩繳交之保證金，分
    別為新台幣 (下同）二十萬元、三十萬元、三十萬元，予以侵占入己。八十五年
    六月二十八日翁李柳病故，八十六年間鄭桂蘭病故，己○○均未依約定返還保證
    金，經家屬翁沛潤等人向台灣省政府社會處檢舉，另賴家佩於八十八年五月三十
    一日解約離開山莊，己○○亦未依約返還保證金，始查獲上情。
二、案經台灣省政府社會處函送及賴家佩訴由臺灣高雄地方法院檢察署檢察官偵查起
    訴。
    理  由
壹、有罪部分：
一、訊據被告己○○對仁愛安養山莊之莊民翁李柳、鄭桂蘭、賴家佩於死亡及解約後
    ，未依約定返還保證金之情，固不否認，惟矢口否認有業務侵占之犯行，辯稱：
    伊係因安養山莊經營不善，始將莊民入住之保證金挪用，伊並無故意侵占莊民保
    證金云云。經查：
（一）仁愛安養山莊莊民翁李柳於八十五年六月二十八日病故，所繳居住保證金二十
      萬元未返還；莊民鄭桂蘭於八十六年死亡所繳居住保證金三十萬元未返還；莊
      民賴家佩於八十四年十二月二十九日入住該山莊，於八十八年五月三十一日解
      約離開山莊，未依約返還所繳之居住保證金三十萬元等情，為被告所不否認，
      並有告訴人庚○○之代理人乙○○到庭指述明確，復有八十五年十月二日及八
      十六年九月二日之台灣省政府社會處函二份（台灣省社會處移送卷第二十頁、
      第二一頁）、進住合約書、居住保證金收據各一紙在卷可稽。
（二）八十三年三月十一日仁愛安養山莊曾受其主管機關暨台灣省政府社會處函文指
      正謂：「貴莊對入住老人繳交之保證金應請專戶儲存，動息不動本；另貴莊退
      還退養人保證金均於其退養後一個月始退還，似有未妥，嗣後應於退養人辦理
      退養離莊之當日退還其入住保證金，請查照確實辦理」，此有台灣省政府社會
      處八三社五字第一四三二三號函文在卷可參（台灣省社會處移送卷第三一頁）
      ，而被告身為仁愛安養山莊之負責人依法應遵守法令確實執行安養山莊之各項
      事務，其於主管機關函文指正後，在八十四年十二月二十九受理庚○○入住該
      山莊後，仍將其入住繳交之三十萬元保證金未設立專款專戶使用，甚且，仁愛
      安養山莊之彰化銀行帳戶，於八十六年十月十六日之存款，僅餘存款三百四十
      一元（參台灣省社會處移送卷第三三頁），而被告亦未能合理舉證說明，其所
      挪用莊民繳交之保證金，係用於仁愛安養山莊之支出，個人未予侵占使用，另
      仁愛安養山莊自八十四年度以後，即未依「內政業務財團法人監督準則」第十
      六條規定於年度開始前三個月檢具年度預算及業務計劃書；於年度終了後三個
      月檢具年度結算及業務執行書報主管機關核備，此有八十七年七月八日台灣省
      政府社會處八七社五字第四三三一五號函文在卷可考。被告身為仁愛安養山莊
      之負責人，卻違反主管機關函示內容，違法支用莊民入住繳交之保證金，且相
      關會計帳冊亦未依法記載財務之使用情形，是被告確有挪用莊民所繳交之保證
      金之情，應堪認定。
（三）被告雖辯稱於案發後已於八十五年十月九日退還翁李柳家屬二十萬元之保證金
      （本院卷第六二頁），鄭桂蘭部分已分期付了二十六萬元保證金等語，惟按刑
      法之業務侵占罪為即成犯，一經將業務上所持有他人財物侵占入己，其罪即已
      成立（最高法院四四年台上字第四二○號判例參照）。至被告嗣後將所侵占財
      物返還被害人僅係被告犯後態度之量刑參考，並不影響業務侵占罪責之成立。
（四）綜上所述，被告上開所辯，顯屬卸責之詞，委無可採，事證明確，犯行堪予認
      定。
二、被告擔任仁愛安養山莊之董事長，擔任山莊之業務管理（包含莊民所繳交之保證
    金）及經費之使用等業務，為從事業務之人，其將業務上持有之莊民保證金，變
    易為所有而侵佔入己，核其所為，係犯刑法第三百三十六條第二項之業務侵佔罪
    。被告所為數次侵占行為，時間緊接，所犯罪名相同，顯係出於概括之犯意為之
    ，為連續犯，爰依刑法第五十六條之規定以一罪論，並加重其刑。爰審酌被告擔
    任仁愛安養山莊之負責人，應依財團法人捐助目的對社會福利之慈善事業，盡心
    照料，詎其竟違反法令使用財務，且將之侵占入己，致孤苦無依之老人所繳交之
    保證金，求償無著，其對被害人權益影響至巨，本不宜寬貸，惟念及其事後已將
    部分保證金返還家屬，且極力找尋他人提供財力加入經營，期能返還被害人之財
    物損失（此有合夥經營契約書三份在卷可憑，參本院卷第七三頁、第一○五頁、
    第一一五頁），犯後態度良好等一切情狀，量處如主文所示之刑。又被告前未曾
    受有期徒刑以上之宣告，有台灣高雄地方法院檢察署刑案資料查註紀錄表在卷可
    稽，其因一時失慮，致罹刑章，經此偵審程序及刑之宣告後，應知警惕而無再犯
    之虞，且本院審酌被告於偵審過程中極力尋求財源欲清償被害人，因而本院認其
    暫不執行其刑為當，爰予以宣告緩刑，用啟自新。
貳、無罪部分：
一、公訴意旨另以：被告己○○復基於為自已不法所有之意圖，於八十七年間，佯稱
    並委託丁○○為其辦理外籍勞工之聘僱，嗣該等勞工順利轉至己○○之前開花旗
    安養山莊工作後，己○○所交付丁○○憑以支付人力仲介及外勞薪津之由「王漢
    強」簽發之面額三十二萬元之支票二紙，竟因發票人簽章不符而遭退票，履經催
    討，己○○亦置之不理，丁○○至此始知受騙。因認被告涉犯刑法第三百三十九
    條第一項詐欺罪嫌。
二、按犯罪事實應依證據認定之，無證據不得推定其犯罪事實。又不能證明被告犯罪
    者，應諭知無罪之判決，刑事訴訟法第一百五十四條、第三百零一條第一項分別
    定有明文。次按刑法第三百三十九條第一項詐欺罪之成立，以意圖為自己不法之
    所有，以詐術使人將本人或第三人之物交付為要件，所謂以詐術使人交付，必須
    被詐欺人因其詐術而陷於錯誤，若其所用方法，不能認為詐術，亦不致使人陷於
    錯誤，即不構成該罪；又告訴人之告訴，係以被告受刑事訴追為目的，是其陳述
    是否與事實相符，仍應調查其他證據以資審認，最高法院四十六年台上字第二六
    ０號、五十二年臺上字第一三００號分別著有判例。
三、本件公訴人認被告涉有詐欺取財罪嫌，無非以告訴人丁○○之指訴，及有支票及
    退票理由單在卷，為其依據。訊之被告對於積欠告訴人丁○○二十萬七千五百元
    ，及交付丙○○簽發之十二萬元支票、王漢強（安卡迪斯美工設計室負責人）簽
    發之二十萬元支票固不否認，惟堅決否認有何詐欺犯行，辯稱：伊係代表仁愛安
    養山莊於八十六年十月陸續委託巨盟外勞仲介管理公司（下稱巨盟公司，丁○○
    係任總經理）合法引進外勞監護工，於八十七年二月十日止完成四名菲勞擔任莊
    民之看護工作，應支付之外勞仲介費用（含外勞薪資代墊款）計為二十五萬四千
    九百元，已支付費用四萬七千四百元，尚積欠二十萬七千五百元，伊係於八十七
    年七月初轉交八十七年八月十五日到期之十二萬元客票，該票屆期未獲兌現後，
    被告旋將山莊合作營運投資人甲○○所交付之二十萬元支票（發票日為八十七年
    十一月二十五日）予告訴人，該票復因支票印鑑不符而退票，被告旋又與巨盟公
    司協商，由被告提出引進外勞時向銀行辦理之退保金及匯款單正本予巨盟公司代
    辦理退保事宜，期由保證金清償積欠之仲介費用，以利雙方解決解務，被告純係
    因仁愛安養山莊經營不善，始未能如期清償告訴人款項，被告非故意詐欺告訴人
    等語。經查：
（一）被告係代表仁愛安養山莊於八十六年十月委託巨盟公司合法引進外勞監護工，
      於八十七年二月十日止完成四名菲勞擔任莊民之看護工作，應支付之外勞仲介
      費用（含外勞薪資代墊款）計為二十五萬四千九百元，已支付費用四萬七千四
      百元，尚積欠二十萬七千五百元等情，已據被告提出薪資扣繳同意書及費用計
      算書各一份為證（本院卷第七一、七二頁），核與告訴人之代理人戊○○於本
      院中陳稱：「同意以二十萬七千五百元與被告和解，另外一筆十二萬元係丁○○另外借給被告，同意此筆借款於本案不再追究」等語相符（本院卷第九八頁
      ）。
（二）被告於八十七年七月初轉交八十七年八月十五日到期之十二萬元客票，該票屆
      期雖未獲兌現，惟查該支票發票人係為丙○○，該支票係於八十七年七月十七
      日始經台北市票據交換所公告為拒絕往來戶，此有八十九年二月二十二日華南
      商業銀行世貿分行函文在卷可稽（本院卷第三二頁），而丙○○經本院傳訊未
      到，是由上開證據並無法證明被告予交付該票據時，已明知該客票係拒絕往來
      之支票。另被告所陳其於十二萬元客票未獲兌現後，其將山莊合作營運投資人
      甲○○所交付之二十萬元支票（發票日為八十七年十一月二十五日）轉交予告
      訴人，該票復因支票印鑑不符而退票等情，復據其提出合作經營契約書，其上
      並載明甲○○交付被告該紙二十萬元支票等情為證，且查該支票發票人係為王
      漢強，該支票係於八十七年十二月十八日始列為拒絕往來戶，此有八十九年二
      月十九日世華聯合商業銀行土城分行函文在卷可稽（本院卷第四三頁），而王
      漢強經本院傳訊未到，然由上開證據亦無法證明被告予交付該票據時，已明知
      該客票係拒絕往來之支票。另被告確有交付巨盟公司引進外勞時向銀行辦理之
      退保金及匯款單正本，期由保證金清償積欠之仲介費用等情，亦有彰化商業行
      之保證書在卷可參（本院卷第七八頁），是由上開事件發生之始末觀之，被告
      確實是因財務發生困難，始一再遷延付款，應非有意詐騙自訴人，且無證據顯
      示被告有何其他積極證據證明被告於訂約之初，即有惡意隱瞞自身財務狀況及
      故意詐騙告訴人之情事。
（三）被告於本院審理中，已歸還告訴人部分款項七萬元，並經載明筆錄（本院卷第
      一○三頁），是被告並非無意歸還前開欠款，並允諾另外之餘額亦會給告訴人
      ，亦據被告當庭陳述無訛，足認被告係因財務困難才未及時返還予被告欠款，
      尚非可認定有何不法所有之意圖甚明。
（四）末以，民事債務當事人間，若有未依債務本旨履行給付之情形，在一般社會經
      驗而言，原因非一；其因不可歸責之事由無法給付，或因合法得對抗他造主張
      抗辯而拒絕給付，甚至債之關係成立後，始行惡意遲延給付，皆有可能，非必
      出於自始無意給付之詐欺犯罪一端。本件被告所交付予告訴人之支票雖經提示
      退票，惟並不能僅以被告事後未能依約付款即認被告於訂約付款之初，即有惡
      意詐騙原告之意圖。是本件應屬民事糾葛。又刑事被告依法不負自證無罪之義
      務，故在別無積極證據之情形下，自難違反刑事訴訟法第一百五十四條之規定
      ，以被告單純債務不履行之狀態，推定被告自始即有不法所有之意圖而施用詐
      術。此外，復查無其他積極證據足資證明被告犯罪，揆諸前揭說明，自應為被
      告無罪之諭知。
據上論斷，應依刑事訴訟法第二百九十九條第一項前段、第三百零一條第一項，刑法
第五十六條、第三百三十六條第二項、第七十四條第一款，罰金罰鍰提高標準條例第
一條判決如主文。
中      華      民      國    八十九    年      十      月    十三    日
                                  臺灣高雄地方法院刑事第二庭
                                      法  官  施  柏  宏
右為正本，係照原本作成，證明與原本無異。
如不服本判決，應於送達後十日內，向本院提出上訴狀。
                                      書記官  邱  秋  珍
中      華      民      國    八十九    年      十      月    十七    日
附錄本判決論罪之法條：
刑法第三百三十六條第二項
對於業務上所持有之物，犯前條第一項之罪者，處六月以上五年以下有期徒刑，得併
科三千元以下罰金。


司法院資訊處製作；財團法人民間司法改革基金會備份。
